---
output: 
  html_document: 
    highlight: tango
    theme: flatly
    css: style.css
---

# Entrada e Saída

## *Criando* e *Escrevendo* em *Arquivos de Texto*

### Criando uma variável "arquivo": Função interna *open()*

```python
# 1. Abre o arquivo (se não existir, ele cria)
variavel_arquivo = open("exemplo_classico.txt", "w", encoding="utf-8")
```

A função *open("nome_do_arquivo", modo_de_operação, mapa_de_caracteres )* cria
um arquivo no disco e *associa uma variável* a esse *arquivo* do disco.

### Os 3 parâmetros da função open()

A função tem 3 parêmetros:

- nome_do_arquivo: nome do arquivo no disco;
- modo_de_operação: se o conteúdo deve adicionar ou sobreescrever o conteúdo anterior;
- mapa_de_caracteres: se os caracteres são "americanos" (ascii), "globais" (utf-8) ou globais-windows (utf-16)

| Operador da função "write" | Acrônimo em Inglês | Como a função trata o arquivo                                            |
|----------------------------|--------------------|--------------------------------------------------------------------------|
| 'w'                        | Write              | Abre para escrita. Sobrescreve o arquivo se ele já existir.              |
| 'a'                        | Append             | Abre para escrita. Mantém o conteúdo e adiciona ao final.                |
| 'x'                        | eXclusive          | Cria um novo arquivo. Se o arquivo já existir, o Python retorna um erro. |
| 'w+'                       | Update             | Abre para escrita e leitura simultaneamente (sobrescrevendo).            |



### Escrevendo no arquivo com open(): Função interna *write*

Toda variável do tipo "arquivo" tem uma função interna chamada "write()".
Essa função insere texto (strings) dentro de um arquivo de texto.

```python
variavel_arquivo.write("Escrita no modo clássico.\n")
```

### Escrevendo no arquivo com open(): Fechando e escrevendo com a função interna Close()

```python
variavel_arquivo.close()
```

### Um programa completo - modo clássico

Exemplo de um programa completo para criar um arquivo e inserir conteúdo dentro
dele.

```python

# 1. Abre o arquivo (se não existir, ele cria)
variavel_arquivo = open("exemplo_classico.txt", "w", encoding="utf-8")

# 2. Realiza as operações de escrita
variavel_arquivo.write("Escrita no modo clássico.\n")
variavel_arquivo.write("É necessário fechar o arquivo manualmente.")
print("Dados enviados para a variável do arquivo.")

# 3. Fecha o arquivo obrigatoriamente
variavel_arquivo.close()
print("Arquivo criado e dados salvos com sucesso!")

```

### Simplificando a escrita de arquivo com recursos PYTHON: comando WITH

O comando with elimina a necessidade da criação explícita da variável de arquivo.

Desta forma, ao executar o escopo do comando, o arquivo é aberto,
pode-se escrever nele com a função *write()*, e , ao terminar a escrita,
o arquivo se fecha automáticamente.

```python
with open("exemplo.txt", "w", encoding="utf-8") as arquivo:
    arquivo.write("Olá! Este é um exemplo de escrita.\n")
    arquivo.write("Segunda linha do arquivo.")

print("Arquivo gravado com sucesso!")
```

### Exemplos

**Exemplo 1** - Crie uma variável-lista com valores "fulano", "ciclano", e "beltrano" e salve
esses valores em arquivos.

Dica: use uma estrutura de repetição para percorrer a lista.


```python
variavel_lista_1 = ['fulano', 'ciclano', 'beltrano']

with open("exemplo1-lista.txt", "w") as variavel_arquivo:
    for indice in variavel_lista_1:
        variavel_arquivo.write(str(indice) + "\n")
```
#### Saída exemplo 1

```csv
fulano
ciclano
beltrano
```

------------------------------------------------------------------------


**Exemplo 2** - Faça um programa em python. Crie uma variável-dicionário 
para cadastrar a Cliente "Ana". Ana tem 25 anos e mora na cidade de São Paulo.


```python

variavel_dicionario = {
    "nome": "Ana",
    "idade": 25,
    "cidade": "São Paulo"
}

with open("exemplo2-dicionario.txt", "w") as variavel_arquivo:

    for chave, valor in variavel_dicionario.items():
        variavel_arquivo.write(f"{chave}:{valor}\n")
```

#### Saída exemplo 2

```txt
nome:Ana
idade:25
cidade:São Paulo
```

------------------------------------------------------------------------

## *Criando* e *Escrevendo* em *Arquivos de Texto* FORMATADOS 

### o PADRÃO CSV (VALORES SEPARADOS POR VÍRGULA)

Um arquivo CSV (Comma-Separated Values, ou valores separados por vírgula) é um 
formato de arquivo texto usado para armazenar dados em forma de tabela, 
organizados em linhas e colunas.

Arquivos CSV podem ser abertos em programas de planilha eletrônica como EXCEL.

**Exemplo 3** - Crie uma planilha de excel usando criando um arquivo texto no
formato CSV. A primeira linha deve ser o nome das colunas. A segunda linha 
deve ser o registro do Cliente. Use os dados da cliente "Ana", de 25 anos e que
mora em São Paulo.

```python
usuarios = [
    ["Ana", 25],
    ["Carlos", 30]
]

with open("usuarios.txt", "w") as arq:
    for nome, idade in usuarios:
        arq.write(f"{nome},{idade}\n")
```

#### Saída exemplo 3

```csv
Ana,25
Carlos,30
```

------------------------------------------------------------------------


**Exemplo 4** - Crie uma planilha de excel usando criando um arquivo texto no
formato CSV. Crie uma variável lista contendo 2 dicionários.
Salve esse conetúdo das variáveis dentro de um arquivo.
DICA: Use as facilidades do Python.

```python
import csv

variavel_dicionario = [
    {
        "nome": "Ana",
        "idade": 25,
        "cidade": "São Paulo"
    },
    {
        "nome": "Pedro",
        "idade": 11,
        "cidade": "São Paulo"
    }
]

with open("exemplo2.csv", "w", newline="", encoding="utf-8") as variavel_arquivo:
    formatador_csv = csv.writer(variavel_arquivo)
    
    # escrevendo a primeira linha: cabeçalho (colunas)
    formatador_csv.writerow(variavel_dicionario[0].keys())
    
    # escrevendo a segunda linha: valores (linha)
    formatador_csv.writerow(variavel_dicionario[0].values())
    
    # escrevendo a segunda linha: valores (linha)
    formatador_csv.writerow(variavel_dicionario[1].values())
```

#### Saída exemplo 4

```csv
nome,idade,cidade
Ana,25,São Paulo
Pedro,11,São Paulo
```


------------------------------------------------------------------------

### o PADRÃO JSON (Javascript Object Notation)

É um formato baseado em pares *chave* : *valor*, muito parecido com um dicionário em Python.


**Exemplo 5** - Crie uma planilha de excel usando criando um arquivo texto no
formato JSON. Crie uma variável lista contendo 2 dicionários.
Salve esse conetúdo das variáveis dentro de um arquivo.
DICA: Use as facilidades do Python.

```python
import json

variavel_dicionario = [
    {
        "nome": "Ana",
        "idade": 25,
        "cidade": "São Paulo"
    },
    {
        "nome": "Pedro",
        "idade": 11,
        "cidade": "São Paulo"
    }
]

with open("exemplo2.json", "w", encoding="utf-8") as variavel_arquivo:
    json.dump(variavel_dicionario, variavel_arquivo, ensure_ascii=False, indent=4)
```

#### Saída exemplo 5

```json

[
    {
        "nome": "Ana",
        "idade": 25,
        "cidade": "São Paulo"
    },
    {
        "nome": "Pedro",
        "idade": 11,
        "cidade": "São Paulo"
    }
]
```

------------------------------------------------------------------------

## Comparação entre formatos dados tipo texto: Texto puro, CSV e JSON




| Característica               | TXT (puro)                          | CSV              | JSON                        |
| ---------------------------- | ----------------------------------- | ---------------- | --------------------------- |
| Estrutura                    | Livre                               | Tabular          | Hierárquica                 |
| Organização                  | Nenhuma (definida pelo programador) | Linhas e colunas | Objetos e listas            |
| Padronização                 | ❌ Não possui                        | ✔ Simples        | ✔ Forte (padrão de mercado) |
| Facilidade de leitura        | Média                               | Alta             | Alta                        |
| Facilidade de escrita        | ✔ Muito fácil                       | ✔ Fácil          | ✔ Fácil (com biblioteca)    |
| Preserva tipos (int, string) | ❌ Não                               | ❌ Não            | ✔ Sim                       |
| Uso em sistemas              | Baixo                               | Médio            | Alto                        |
| Uso em APIs                  | ❌ Não                               | ❌ Raro           | ✔ Padrão                    |
| Flexibilidade                | ✔ Muito alta                        | ❌ Limitada       | ✔ Alta                      |

### Onde usar cada formato de arquivo para armazenar dados:

- CSV ↔ planilhas de excel, tabelas de banco de dados
- JSON ↔ documentos (NoSQL, APIs)
- TXT ↔ arquivos de logs e arquivos simples


------------------------------------------------------------------------

## Leitura de Conteúdo de Arquivos

Agora vamos iniciar o processo de retorno. Vamos ler os dados gravados nos 
arquivos e imprimi-los na tela.


**Exemplo 6** - Temos um arquivo com os valores "fulano", "ciclano", e "beltrano" .
Faça um programa python para ler estes arquivos.

```python
variavel_lista_lida = []

with open("exemplo1-lista.txt", "r", encoding="utf-8") as v_arquivo:
    for linha in v_arquivo:
        variavel_lista_lida.append(linha.strip())

print(variavel_lista_lida)

```

------------------------------------------------------------------------

**Exemplo 7** - Faça um programa em python. Leia e imprima na tela o cadastro da  Cliente "Ana". 


```python
variavel_dicionario_lido = {}

with open("exemplo2-dicionario.txt", "r", encoding="utf-8") as variavel_arquivo:
    for linha in variavel_arquivo:
        chave, valor = linha.strip().split(":")
        if valor.isdigit():
            valor = int(valor)        
        variavel_dicionario_lido[chave] = valor

print(variavel_dicionario_lido)

```

------------------------------------------------------------------------

**Exemplo 8** - Leia a planilha excel CSV da cliente ANA e imprima os valores na tela;


```python
usuarios_lidos = []

with open("usuarios.csv", "r", encoding="utf-8") as variavel_arquivo:
    for linha in variavel_arquivo:
        nome, idade = linha.strip().split(",")
        if idade.isdigit():
            idade = int(idade)        
        usuarios_lidos.append([nome, idade])

print(usuarios_lidos)

```

------------------------------------------------------------------------

**Exemplo 9** - Use as facilidades do Python. Leia a planilha CSV que você crou no exemplo 4


```python
import csv

variavel_dicionario_lido = []

with open("exemplo4.csv", "r", encoding="utf-8") as v_arquivo:
    leitor_csv = csv.reader(v_arquivo)    
    cabecalho = next(leitor_csv)  # lê a primeira linha (colunas)    
    for linha in leitor_csv:
        registro = {}        
        for i in range(len(cabecalho)):
            valor = linha[i]            
            # conversão de tipo
            if valor.isdigit():
                valor = int(valor)            
            registro[cabecalho[i]] = valor
        variavel_dicionario_lido.append(registro)

print(variavel_dicionario_lido)

```

------------------------------------------------------------------------

**Exemplo 10** - Leia o arquivo JSON que você  criou no exemplo 4 e imprima os valores do json na tela.
DICA: Use as facilidades do Python.


```python
import json

with open("exemplo5.json", "r", encoding="utf-8") as variavel_arquivo:
    variavel_dicionario_lido = json.load(variavel_arquivo)

print(variavel_dicionario_lido)
```


```{r aula-entrada-e-saida-07-aula-html, eval=FALSE, include=FALSE}
rmarkdown::render("07-2026-04-15_Entrada_e_Saida.Rmd", output_dir="docs", output_file ="temporario.html" , output_format = "html_document") ; utils::browseURL("docs/temporario.html")
```

```{r aula-entrada-e-saida-07-aula-word, eval=FALSE, include=FALSE}
rmarkdown::render("07-2026-04-15_Entrada_e_Saida.Rmd", output_dir="docs", output_file ="temporario.docx" , output_format = "word_document") ; utils::browseURL("docs/temporario.docx")
```



