---
title: 'Plano de Ensino: Pensamento Lógico Computacional com Ênfase em Python'
author: "Professor Miguél Suares"
date: "2026-03-16"
output:
  html_document: 
    highlight: tango
    theme: paper
    fig_caption: true
    css: style.css
    number_sections: true
---

```{r setup, include=FALSE}
knitr::opts_chunk$set(fig.path = "media/")

library(plantuml)


# Detectar o sistema operacional
so <- Sys.info()[["sysname"]]

if (so == "Linux")
{
  plantumlOptions(jar_path = "/usr/share/java/plantuml.jar")  
}else 
  if (so == "Windows") 
  {
    plantumlOptions(jar_path = "C:/PROGRA~1/COMMON~1/Oracle/Java/libs/plantuml-1.2025.4.jar")
  }else
  {
    print(paste("Sistema não reconhecido:", so))
  }


knitr::knit_engines$set(plantuml = function(options)
{
    code <- paste(options$code, collapse = "\n")
  
  if (is.null(options$plantuml.path)) 
  {
    path <-  "."
  } else
    {
      path <- options$plantuml.path
    }
  
  dir.create(path, showWarnings = FALSE, recursive = TRUE)
  fig <- paste0(options$label, ".", "svg")
  fig <- file.path(path, fig)
  if (options$eval) plot(x = plantuml(code), vector=FALSE, file=fig)
  knitr::engine_output(options, out = list(knitr::include_graphics(fig)))
})
```

# Plano de Ensino

## Pensamento Lógico-Computacional (ênfase em Python)

### Campus `Marquês`

**CURSOS:**

-   `Superior de Tecnologia em Análise e Desenvolvimento de Sistemas`

-   `Tecnologia em Gestão da Tecnologia da Informação`

### TURMAS: `DS1R13` e `TI1P13`

### Identificação da Disciplina

| Item          | Informação                            |
|---------------|---------------------------------------|
| Disciplina    | Pensamento Lógico-Computacional       |
| Linguagem     | Python                                |
| Curso         | Análise e Desenvolvimento de Sistemas |
| Semestre      | 2026/1                                |
| Professor     | Miguel Suarez Xavier Penteado         |
| Modalidade    | Presencial                            |
| Periodicidade | 1 aula semanal                        |
| Dia           | Quarta-feira                          |

------------------------------------------------------------------------

# Ementa

Introdução ao pensamento lógico aplicado à resolução de problemas computacionais. Desenvolvimento de algoritmos utilizando a linguagem Python. Estudo de variáveis, operadores, estruturas de controle, funções, estruturas de dados e conceitos básicos de programação orientada a objetos. Introdução à depuração e teste de algoritmos.

------------------------------------------------------------------------

# Objetivos

## Objetivo Geral

Desenvolver no aluno a capacidade de estruturar soluções computacionais utilizando raciocínio lógico e programação em Python.

## Objetivos Específicos

Ao final da disciplina o aluno deverá ser capaz de:

-   compreender conceitos fundamentais de lógica de programação;
-   desenvolver algoritmos simples;
-   utilizar operadores e tipos de dados na linguagem Python 3.x;
-   implementar estruturas de repetição e decisão;
-   utilizar funções para modularizar programas ;
-   manipular listas e dicionários (emulando conceitos de estruturas de dados);
-   depurar e testar algoritmos;
-   compreender conceitos básicos de programação orientada a objetos (Encapsulamento, Herança e Polimorfismo).

------------------------------------------------------------------------

# Competências Desenvolvidas

A disciplina busca desenvolver as seguintes competências:

-   pensamento lógico e estruturado;
-   decomposição de problemas;
-   construção de algoritmos;
-   leitura e interpretação de código;
-   desenvolvimento de programas simples;
-   capacidade de testar e depurar soluções computacionais.

------------------------------------------------------------------------

# Metodologia de Ensino

A disciplina será conduzida por meio de:

-   aulas expositivas dialogadas;
-   demonstrações práticas de código em Python;
-   resolução guiada de exercícios;
-   Plataforma MS-Teams associada a ferramenta GIT (se possível)
-   exercícios práticos em sala de aula;
-   discussão coletiva de soluções.

Durante as aulas os alunos serão incentivados a desenvolver pequenos programas e resolver problemas utilizando lógica computacional.

------------------------------------------------------------------------

# Conteúdo Programático

| Aula    | Conteúdo                                         |
|---------|--------------------------------------------------|
| Aula 2  | Introdução à Lógica de Programação               |
| Aula 3  | Estruturas de Repetição e Estruturas de Controle |
| Aula 4  | Tipos de Variáveis                               |
| Aula 5  | Procedimentos e Funções                          |
| Aula 6  | Listas e Dicionários                             |
| Aula 7  | Entrada e Saída                                  |
| Aula 8  | Depuração e Teste de Algoritmos                  |
| Aula 9  | Programação Orientada a Objetos – Parte 1        |
| Aula 10 | Programação Orientada a Objetos – Parte 2        |
| Aula 11 | Programação Orientada a Eventos – Parte 1        |

------------------------------------------------------------------------

# Cronograma de Aulas

## Março de 2026

| Data       | Aula   | Conteúdo                           |
|------------|--------|------------------------------------|
| 2026-03-04 | Aula 2 | Introdução à Lógica de Programação |
| 2026-03-11 | Aula 3 | Estruturas de Controle             |
| 2026-03-18 | Aula 4 | Tipos de Variáveis                 |
| 2026-03-25 | Aula 5 | Procedimentos e Funções            |

------------------------------------------------------------------------

## Abril de 2026

| Data       | Aula   | Conteúdo                                  |
|------------|--------|-------------------------------------------|
| 2026-04-01 | NP1    | Prova                                     |
| 2026-04-08 | Aula 6 | Listas e Dicionários                      |
| 2026-04-15 | Aula 7 | Entrada e Saída                           |
| 2026-04-22 | Aula 8 | Depuração e Teste de Algoritmos           |
| 2026-04-29 | Aula 9 | Programação Orientada a Objetos – Parte 1 |

------------------------------------------------------------------------

## Maio de 2026

| Data       | Aula    | Conteúdo                                  |
|------------|---------|-------------------------------------------|
| 2026-05-06 | Aula 10 | Programação Orientada a Objetos – Parte 2 |
| 2026-05-13 | Aula 11 | Programação Orientada a Eventos – Parte 1 |
| 2026-05-20 | NP2     | Prova                                     |
| 2026-05-27 | SUB     | Prova Substitutiva                        |

------------------------------------------------------------------------

## Junho de 2026

| Data       | Aula | Conteúdo    |
|------------|------|-------------|
| 2026-06-10 | EXA  | Exame Final |

------------------------------------------------------------------------

# Sistema de Avaliação

A avaliação da disciplina será composta por:

| Instrumento | Descrição |
|------------------------------------|------------------------------------|
| NP1 | Avaliação parcial sobre conceitos de programs compilados vs interpretados; estruturas de repetição e estruturas de controle; leitura e casting de tipos de variáveis no python; e finalmente funções (entrada de parâmetros e valor de retorno). |
| NP2 | Todos os conceitos abordados na NP1 somados a "estruturas" Listas e Discionários; Coceitos de Orientação a Objeto (Herança, encapsulamento e Polimorfismo) |
| SUB | Prova substitutiva |
| EXA | Exame final |

As avaliações serão compostas por questões conceituais e exercícios práticos envolvendo lógica de programação e implementação de algoritmos em Python.

------------------------------------------------------------------------

# Recursos Didáticos

Serão utilizados os seguintes recursos:

-   slides de aula;
-   ambiente de desenvolvimento Python;
-   Ambiente <https://pythontutor.com/> (Visualização de memória PILHA e HEAP)
-   exercícios práticos;
-   material didático digital (Equipe MS-TEAMS + GITHUB do aluno );
-   exemplos de código.

------------------------------------------------------------------------

# Bibliografia

### Bibliografia Básica

NILO, Luciano Ramalho. *Introdução à programação com Python*. São Paulo: Novatec, 2019.

ZAVAGLIA, Fernando Luiz. *Lógica de programação: a construção de algoritmos e estruturas de dados*. São Paulo: Érica, 2017.

FURTADO, Antonio Luiz. *Python: programação para leigos*. Rio de Janeiro: Alta Books, 2021.

### Bibliografia Complementar

RAMALHO, Luciano. *Python fluente*. São Paulo: O'Reilly, 2018.

SILVEIRA, Bruno Rodrigues. *Desenvolvimento web com Python e Flash*. São Paulo: Casa do Código, 2021.

ALVES, Eduardo. *Estruturas de dados com Python*. São Paulo: Novatec, 2022.

VIEIRA, Anderson. *Introdução à ciência da computação com Python*. Rio de Janeiro: LTC, 2020.

ARAÚJO, Gabriel. *Automatize tarefas maçantes com Python*. São Paulo: Novatec, 2020.


```{r plano-ensino, eval=FALSE, include=FALSE}
rmarkdown::render("14-Plano_de_Ensino.Rmd", output_dir="docs", output_file ="temporario.html" , output_format = "html_document") ; utils::browseURL("docs/temporario.html")
```
